【裁判字號】    98,交聲,142
【裁判日期】    980209
【裁判案由】    聲明異議
【裁判全文】
臺灣高雄地方法院交通事件裁定         98年度交聲字第142號
原處分機關  交通部公路總局高雄區監理所
異  議  人
即受處分人  甲○○
上列受處分人因聲明異議案件，對於交通部公路總局高雄區監理
所中華民國98年1 月12日所為之處分（原處分：高監自裁字第裁
80-V00000000號），聲明異議，本院裁定如下：
    主  文
原處分撤銷。
甲○○不罰。
    理  由
一、原處分機關略以：異議人即受處分人甲○○所有之車牌號碼
    YB-5496 號自用小客車於民國96年3 月8 日下午2 時30分許
    ，被查獲有使用註銷之牌照行駛之違規事實，遂依道路交通
    管理處罰條例第12條第1 項第4 款、第2 項規定，裁處異議
    人罰鍰新臺幣（下同）10,800元，並牌照扣繳等語。
二、異議理由則略以：異議人所有之上開車輛前因出售及交付予
    第三人吳水龍，詎吳水龍竟拒不過戶，異議人迫於無奈乃登
    報聲明並於90年7 月9 日前至監理機關辦理上開車輛之車牌
    註銷事宜，故本件使用註銷牌照之車輛行駛於道路之違規情
    事與其無關，為此聲明異議並請求撤銷原處分等語。
三、按汽車使用註銷之牌照行駛者，處汽車所有人3,600 元以上
    10,800元以下罰鍰，並禁止其行駛及扣繳牌照，道路交通管
    理處罰條例第12條第1 項第4 款、第2 項定有明文。然上開
    條文所稱「所有人」之意義為何，道路交通管理處罰條例並
    無明文定義，蓋汽車屬於動產，民法上動產物權之讓與非將
    動產交付不生效力（民法第761 條第1 項前段參照），並非
    以「登記」或「過戶」為要件，雖然道路交通管理各項異動
    登記之「車主」部分，於行政或訴訟程序上有推定何人是「
    所有人」之效力，但在解釋上開道路交通管理處罰條例「所
    有人」為何人時，仍應從民法之規定方是。至於汽車所有人
    怠於辦理各項異動登記，而影響交通管理秩序之情形，同條
    例第16條第1 項第1 款已有處罰之明文，並不能將各項異動
    登記之「車主」即逕予視同「汽車所有人」，臺灣高等法院
    臺中分院92年度交抗字第825 號交通事件裁定亦採此同一見
    解。經查本件原處分機關以異議人於上開時、地，經屏東縣
    警察局於96年3 月8 日以屏警交字第V00000000 號通知單，
    舉發駕駛車牌號碼YB-5496 號自用小客車，有使用註銷之牌
    照行駛情形，而於98年1 月12日裁處異議人罰鍰10,800元，
    並牌照扣繳等情，固有裁決書及通知單各1 份在卷可稽（見
    本院卷第5 、9 頁）。然關於車輛買賣交易，一般民眾仍習
    慣採行收取車款後隨即交付車輛之交易模式，少有簽約行為
    ，俟日後發現受讓人未依其約定辦妥過戶登記時，又因缺乏
    詳細之受讓人資料，致使該車衍生之牌照稅、燃料費及違章
    罰鍰等款項仍然歸責於舊車主，對於上述情形，公路監理機
    關長久以來大都以較簡便之登報催告或檢附存證信函等方式
    辦理拒不過戶註銷。又衡諸常情，車輛駕駛人為避免造成自
    己使用車輛之不便利，若果非該車輛確已處分而未能完成過
    戶行政手續，實不可能將自己使用中之車輛註銷，徒增使用
    之困擾。而本件異議人原有上開車牌號碼之自用小客車前因
    出售及交付予他人，未為過戶登記，經異議人登報催辦過戶
    程序仍未依限辦理，異議人遂於90年7 月9 日前至監理機關
    辦理上開車輛之車牌註銷事宜等情，有汽（機）車各項異動
    登記書1 份附卷為憑（見本院卷第13頁），是異議人稱其已
    辦理拒不過戶註銷車牌等語，並非子虛。而本件違規事實時
    間既是在異議人辦理拒不過戶註銷登記之後，且並無證據足
    以證明異議人於轉讓及交付上開車輛後仍繼續使用該車，故
    揆諸上開說明，異議人並非本件違規車輛之所有人或駕駛人
    ，至為酌然。
四、次按行為人有本條例之情形者，應填製舉發違反道路交通管
    理事件通知單（以下簡稱通知單），並於被通知人欄予以勾
    記，其通知聯依下列規定辦理：一當場舉發者，應填記駕駛
    人或行為人姓名、性別、出生年月日、地址、身分證統一號
    碼及車主姓名、地址、車牌號碼、車輛種類。被查獲之駕駛
    人或行為人為受處分人時，應將該通知單填記後交付該行為
    人簽名或蓋章收受之；拒絕簽章者，並記明其事由，視為已
    收受。二受處分人非該當場被查獲之駕駛人或行為人時，舉
    發機關應另行送達之，違反道路交通管理事件統一裁罰基準
    及處理細則第11條第1 項第1 款及第2 款定有明文。復按違
    反道路交通管理處罰條例第12條至第68條之規定者，由公路
    主管機關處罰，前項處罰於裁決前，應給予違規行為人陳述
    之機會，道路交通管理處罰條例第8 條第1 項第1 款、第2
    項亦分別定有明文。又違反道路交通管理處罰條例之行為人
    ，未依規定自動繳納罰鍰或未依規定到案聽候裁決，處罰機
    關固得依違反道路交通管理事件統一裁罰基準及處理細則第
    44條第1 項之規定，依該處理細則附件之統一裁罰基準表，
    對行為人逕行裁決，惟該條項規定應以行為人經合法收受舉
    發通知單後，無正當理由未依舉發通知單上所載之應到案日
    期為自動繳納罰鍰或到案聽候裁決時，方有適用，如行為人
    未合法收受舉發通知單之送達，即不能依該規定逕行裁決甚
    明。經查本件係由「王榮智」於96年3 月8 日下午2 時30分
    許駕駛上開車牌號碼YB-5496 號之自用小客車行經屏東市○
    ○路及武成街口時，遭屏東縣警察局交通警察隊員警攔查並
    當場舉發其有使用註銷牌照之車輛行駛於道路之違規情事，
    而該舉發通知單並由「王榮智」當場簽收，故異議人顯非係
    該當場被舉發之駕駛人或行為人甚明，此並有上開舉發通知
    單在卷足憑（見本院卷第9 頁）。復據屏東縣警察局交通警
    察隊員警表示：「本件係當場舉發由駕駛人簽收，且由駕駛
    人王榮智轉交罰單予車主，故無送達證書。」等語，亦有本
    院電話記錄查詢表1 份附卷相佐（見本院卷第16頁），益足
    見舉發機關並未依據上揭違反道路交通管理事件統一裁罰基
    準及處理細則第11條第1 項第2 款之規定另行送達本件舉發
    通知單予異議人收執。從而，異議人既未合法收受舉發通知
    單之送達，揆諸上揭說明，原處分機關逕為裁決，於法自有
    未合。
五、綜上所述，異議人既已非前揭車輛所有人，亦非駕駛人，自
    不應受處罰，況原處分機關尚未完成合法舉發程序即遽予裁
    罰，亦屬未洽，是本件異議人之異議為有理由，原處分應予
    撤銷，並為異議人不罰之諭知。
六、據上論斷，應依道路交通案件處理辦法第20條前段，裁定如
    主文。
中    華    民    國    98    年    2     月    9     日
                      交通法庭  法  官  葉文博
以上正本證明與原本無異。
如不服本裁定應於送達後5 日內向本院提出抗告狀。
中    華    民    國    98    年    2     月    9     日
                                書記官  李柏親


司法院資訊處製作；財團法人民間司法改革基金會備份。
